臺灣高等法院高雄分院刑事判決　　　　100年度上訴字第580號
上　訴　人　臺灣高雄地方法院檢察署檢察官
上　訴　人
即　被　告　鄭澤民
選任辯護人　張清雄律師
　　　　　　蔡孟珊律師
上列上訴人因被告毒品危害防制條例案件，不服臺灣高雄地方法
院99年度訴字第1748號中華民國100年2月16日第一審判決（起訴
案號：臺灣高雄地方法院檢察署99年度偵緝字第1305號），提起
上訴，本院判決如下：
    主  文
上訴駁回。
    事  實
一、鄭澤民明知愷他命屬毒品危害防制條例第2 條第2 項第3 款
    所定之第三級毒品，不得持有（純質淨重20公克以上）、意
    圖販賣而持有、販賣，於民國（下同）99年1 月28日凌晨2
    時許，在高雄市○○區○○路、林森路口附近「銀河電動玩
    具店」，向真實姓名年籍不詳、綽號「賢仔」之成年男子，
    買入第三級毒品愷他命1 包，價格新臺幣（下同）1 萬3 千
    元，嗣發覺買入數量較多，持有上開毒品後另起販賣以營利
    之意，伺機販出以牟利，意圖販賣而持有第三級毒品愷他命
    。嗣於同年29日5 時40分許，因行跡可疑，為警於高雄市○
    ○區○○路與漢口街口攔檢查獲，並扣得其所有之上開第三
    級毒品愷他命1 包（驗前毛重61.15 公克，包裝袋重1.57公
    克，驗後毛重餘59.43 公克，純度約73％）及預備供分裝毒
    品用之空夾鏈袋12個。
二、案經高雄市政府警察局三民第一分局移送臺灣高雄地方法院
    檢察署檢察官偵查起訴。
    理  由
壹、證據能力之認定：
    按被告以外之人於審判外之言詞或書面陳述，除法律有規定
    者外，不得作為證據；又被告以外之人於審判外之陳述，雖
    不符合同法第159條之1至第159條之4之規定，但經當事人於
    審判程序同意作為證據，法院審酌該言詞陳述或書面陳述作
    成時之情況，認為適當者，亦得為證據。當事人、代理人或
    辯護人於法院調查證據時，知有第159條第1項不得為證據之
    情形，而未於言詞辯論終結前聲明異議者，視為有前項之同
    意，刑事訴訟法第159條第1項及第159條之5分別定有明文。
    本件檢察官所提被告以外之人於審判外之言詞及書面陳述，
    雖屬傳聞證據。惟被告與其辯護人於原審及本院審理中，均
    表示同意作為證據方法而不予爭執。本院審酌上開證據資料
    製作時之情況，尚無違法不當及證明力明顯過低之瑕疵，亦
    認為以之作為證據應屬適當，揆諸前開規定，依刑事訴訟法
    第15 9條之5 規定，認本件證據資料均有證據能力。
貳、實體方面：
一、上開事實，業據上訴人即被告鄭澤民於偵查、原審、本院審
    理中坦承不諱（偵2 卷第8-9 頁；原審卷1 第27-28 頁、卷
    2 第18、21頁、本院卷第42頁），核與證人即員警王志勇於
    偵查中證述情形相符（偵2 卷第31-32 頁），並有扣押筆錄
    、扣押物品目錄表、照片等可資佐憑（警卷第13-15 、17頁
    ），扣案物經送內政部警政署刑事警察局檢驗結果，驗出第
    三級毒品愷他命成分（驗前毛重61.15 公克，包裝袋重1.57
    公克，驗後毛重餘59.43 公克，純度約73％），有內政部警
    政署刑事警察局99年3 月1 日刑鑑字第0990021352號鑑定書
    1 紙附卷可稽（偵1 卷第22頁）。被告之自白其持有愷他命
    ，經查與扣案物品屬於愷他命毒品相符。
二、意圖販賣而持有毒品罪，係行為人原無販賣營利之意圖，於
    購入或因其他原因取得毒品後，始另行起意販賣營利者而言
    ；亦即非以營利售賣意圖而販入，或因其他原因而持有，嗣
    起意圖利售賣，尚未著手於賣出行為，始成立意圖販賣而持
    有毒品罪責（最高法院90年度台上字第2046號、95年度台上
    字第3574號、96年度台上字第3859號等判決意旨參照）。查
    愷他命係屬第三級毒品，對人體有害，施用毒品過量更可能
    致生死亡之風險，而每人每日所能承受或施用愷他命之最大
    劑量，雖無明確一定之數據，但一般人單次施用愷他命之數
    量仍應有所限制與極限，且愷他命毒品之價值不斐，購買、
    販售多以「公克」為計價單位，另被告自白其在螺絲工廠工
    作，每月收入2 萬元至3 萬元不等（本院卷第43頁），收入
    應屬不豐。參以愷他命為化學合成物，無論保存、置放均屬
    不易，倘稍有不當，即有受潮、變質之可能；毒品又為政府
    嚴予查緝之違禁物，被告有遭查緝而罹重刑之風險，此應為
    被告所明知，可見被告突受「賢仔」要求、貪圖價廉而購入
    較大量之愷他命後，按原定想法全部供己施用將有陷自身於
    被警查緝之風險及毒品潮解變質之損失。是以全部供己施用
    已不可能，則被告定會考量施用以外之脫手毒品方式。再以
    被告購買上開愷他命之花費高達1 萬3000元，較之其職業為
    螺絲工，每月薪水約2 到3 萬元，上開愷他命對被告而言，
    屬價值極高且違禁之物品，衡情被告倘無將上開愷他命脫手
    、轉售之意，應會將上開愷他命仔細妥適藏放，以恐遭他人
    察覺、發現，然被告為警查獲當時，卻係將上開愷他命隨身
    攜帶，且數量遠超出一般人單日所需用量，並於遊藝場附近
    四處遊晃，且參以被告其本身之前亦係於遊藝場向穿梭兜售
    愷他命之「賢仔」購買，並經其於偵查時自承：當時警察問
    我市價是怎麼樣，我就說5 克愷他命一包可以賣1200元，因
    為我之前有聽過大概是這樣等語（偵卷2 第26頁），足認被
    告對愷他命之市場行情、可供脫手之途徑、甚至容易找到吸
    毒、購毒者之場所（遊藝場、PUB 等等年輕人聚集之場所）
    均有所了解，其以1 萬3000元與「賢仔」成交之愷他命，以
    扣案毒品毛重約61.15 公克，若全部售出，將有超過1 萬44
    00元，轉手之間即有相當之差價利益可圖，可徵被告有將上
    開愷他命攜出而伺機販售得利之意圖。綜上，本件已有相當
    之客觀事實，足以表明被告主觀上有獲利意念之遂行性及確
    實性，堪認被告為警查獲當時，攜帶大量之愷他命四處遊晃
    ，主觀上確具販賣之意圖而非單純持有留供自身施用可比，
    被告因有經濟壓力於持有毒品後生圖利販賣之意，自足認定
    ，應依法論科。
三、按愷他命（ketamine）係毒品危害防制條例第2 條第1 項第
    3 款所規定，依其成癮性、濫用性及對社會危害性所分級管
    制之第三級毒品。核被告所為，係犯毒品危害防制條例第5
    條第3 項意圖販賣而持有第三級毒品罪。被告購買第三級毒
    品後至意圖販賣而持有毒品前之單純持有第三級毒品行為，
    為意圖販賣而持有第三級毒品之高度行為所吸收，不另論罪
    ，被告就上開意圖販賣而持有第三級毒品罪，於偵查及審判
    中均自白犯罪（警1 卷第3 頁、原審卷2 第12、26-27 頁、
    本院卷第42頁），爰依毒品危害防制條例第17條第2 項之規
    定，減輕其刑。
四、公訴檢察官於本院雖稱被告持有大量毒品外出，所為應係犯
    毒品危害防制條例第4 條第3 項販賣毒品罪云云。惟查，毒
    品危害防制條例之販賣毒品罪、意圖販賣而持有毒品罪及持
    有毒品罪，皆以持有毒品為其基本事實。其區別標準，在於
    取得或持有毒品之始，有無販賣營利之意圖為斷。販賣毒品
    罪，不以販入毒品後，復行賣出為必要，凡行為人基於營利
    之目的，而將毒品販入或賣出，有一於此，其犯罪即已完成
    。意圖販賣而持有毒品罪，乃行為人以意圖販賣營利以外之
    原因而持有毒品，其後始起意營利販賣。若行為人於持有毒
    品之始終，均無販賣營利之意圖，則僅屬單純持有毒品犯行
    。故於行為人持有毒品並未賣出即遭查獲之情形，其持有之
    毒品，是否有販賣營利之意思？其販賣之意圖起於何時？攸
    關應否成立販賣毒品、意圖販賣而持有毒品、或單純持有毒
    品罪責之判斷，對於此項主觀意圖之有無，自應以積極之證
    據證明。又持有毒品之原因不僅一端，基於販賣營利之目的
    販入毒品而持有、或基於非營利之目的而取得毒品並持有（
    如供自行施用而購入等），皆有可能，如無確切證據，自不
    得僅憑持有毒品之數量多寡，及毒品包裝方式等情狀，推定
    為行為人係基於營利目的而販入毒品之論據。又事實之認定
    ，應憑證據，如未能發現相當證據，或證據不足以證明，自
    不能以推測或擬制之方法，以為裁判基礎。而認定犯罪事實
    應依證據，為刑事訴訟法所明定，故被告否認犯罪事實所持
    之辯解，縱屬不能成立，仍非有積極證據足以證明其犯罪行
    為，不能遽為有罪之認定。認定犯罪事實所憑之證據，雖不
    以直接證據為限，間接證據亦包括在內；然無論直接或間接
    證據，其為訴訟上之證明，須於通常一般之人均不致於有所
    懷疑，而得確信其為真實之程度者，始得據之為有罪之認定
    ，倘其證明尚未達到此一程度，而有合理性懷疑之存在時，
    即無從為有罪之確信。分別有最高法院98年度台上字第2210
    號、99年台上字第4721號判決意旨可資參照。本件被告為警
    查獲之毒品，經鑑定結果為第三級毒品愷他命（驗前毛重61
    .15 公克，驗後毛重餘59.43 公克）；有內政部警政署刑事
    警察局鑑驗通知書在卷足稽。而被告亦坦承為警查獲並扣得
    前揭毒品不諱，惟否認購入之初自始即存有販賣毒品意圖而
    持有前揭毒品，辯稱：愷他命是自己吸食及意圖販賣給他人
    吸食用，夾鏈袋用來分裝愷他命用。我在1 月28日凌晨2 點
    左右，在七賢路的銀河電動玩具店向賢仔以13000 元買的，
    賢仔把分裝袋跟毒品放在一起賣給我的，我原本沒注意到，
    是打開時才發現的。我認為我不須要這麼多，因為是半強迫
    買的，所以想還給他，才會帶在身上，一直到隔天才被警察
    抓了。我沒有賢仔的連絡方式，但我知道他會在十全路的遊
    戲場附近出現，所以在那裡等他，我不知道錢能不能拿回來
    ，但抱著一點希望。七賢路與十全路的遊藝場是連鎖店，這
    2 個店他都會出現。當時警察問我市價怎樣，我就說5 克1
    包可以賣1200元，因為我之前有聽過大概是這樣等語。依卷
    內資料，被告無法電話聯絡賢仔，亦不知賢仔住所，另參諸
    被告於警詢時並未說明去前開遊藝場，係為了找阿賢退毒品
    ，而在嗣後之偵訊中始提及此點；以上固足對被告所稱係欲
    將毒品退還賢仔一節是否可採存有疑義，然仍不能以其所辯
    是否屬實不無疑義，遽認定被告購入毒品之初係出於販賣毒
    品營利之意圖。蓋被告有其自辯權，而其辯解經判斷為不足
    採，仍與其自始持有毒品有無販賣意圖，屬欠缺積極關聯性
    之事項，另查被告除攜帶向「賢仔」購入之毒品外，當時並
    攜有分裝袋12個在身（但無分裝勺、磅秤等物），然此分裝
    袋亦顯然與自始販入毒品以販賣營利並不具積極關聯性，是
    仍不能據此而認定被告販入毒品自始即存有販出毒品營利之
    意圖。又被告經警採取尿液，檢驗結果為甲基安非他命、安
    非他命陽性及愷他命、MDMA陰性反應，有高雄市立凱旋醫院
    濫用藥物尿液檢驗報告1 紙在卷可稽（偵卷2 第12頁）。足
    認被告有施用毒品之惡習，至於上開檢驗結果，並未呈愷他
    命陽性反應，固可認被告於採集尿液之前之相當時日，並未
    有施用第三級毒品愷他命之行為。然被告之檢驗報告既呈現
    甲基安非他命、安非他命陽性反應，則其於該時期，顯然已
    有施用上開毒品，從而，其當時若未另施用第三級毒品愷他
    命，亦屬可以理解。況施用毒品之有無與販入毒品自始以販
    出牟利之販毒行為之有無，二者仍屬欠缺積極關聯性之事項
    ，自不能以被告尿液檢驗結果未有愷他命陽性反應，遽認其
    購入而持有愷他命自始即具有販入毒品營利而販出之意圖。
    綜上，本件並無積極證據足以證明被告自始係基於販賣營利
    之原因而取得毒品，即無從認被告已成立毒品危害防制條例
    第4 條第3 項販賣第三級毒品罪名。公訴人對於被告販賣之
    時間、地點、數量、金額、對象等犯罪構成要件事實，均未
    能舉證說明，以供查證，遽認被告自始即具有販入毒品以販
    出之營利意圖，顯然基於推測，而無可採。自不足以遽認被
    告成立販賣第三級毒品之犯行。
五、公訴檢察官於本院又謂：被告並無坦承販賣毒品犯行，故不
    應予以減刑等語，按所謂自白，乃被告對自己犯罪事實之全
    部或一部之供述之謂；且其所供述者，不必限於構成要件該
    當事實，亦不以供述全部犯罪事實為必要，其僅供出其中一
    部犯罪事實者，仍屬自白。本件被告於偵、審中始終坦認有
    購入毒品嗣後起意販賣毒品之主要事實經過，另辯以無自始
    基於販賣意圖而販入之情事，此僅是其辯護權之行使，仍不
    失為自白（最高法院98年台上字第6928號判決、100 年度台
    上字第576 號判決意旨參照），原審依毒品危害防制條例第
    17條第2 項規定減輕其刑，於法自難謂有違誤，公訴人所指
    不應減刑等語，亦有未當。
六、沒收部分：
（一）按毒品危害防制條例第11條之1 既規定：「第三、四級毒
      品及製造或施用毒品之器具，無正當理由，不得擅自持有
      」，足認第三級毒品亦屬不受法律保護之違禁物。又同條
      例第19條第1 項所稱「供犯罪所用或因犯罪所得之物」，
      不包括毒品本身（最高法院95年度台上字第911 號判決意
      旨參照）。扣案之第三級毒品愷他命1 包（驗後毛重餘59
      .43 公克），係屬違禁物，且空包裝袋1 只與上開毒品難
      以析離，應視同違禁物，依刑法第38條第1 項第1 款之規
      定，併予宣告沒收。至鑑驗所耗損之毒品因已滅失，即無
      庸併予宣告沒收。
（二）扣案分裝袋12個，為被告所有，且供被告意圖販賣而持有
      愷他命犯罪預備之物，爰依刑法第38條第1 項第2 款之規
      定，諭知均沒收。另被告為警一併查扣之SONYERISSON 牌
      行動電話1 支，尚無確切證據證明與被告本案犯行有關，
      爰不為沒收之宣告，附此敘明。
七、原審認被告所犯罪證明確，適用毒品危害防制條例第5 條第
    3 項、第17條第2 項之規定，並說明自被告所扣得之愷他命
    屬違禁物，應依刑法第38條第1 項第1 款之規定宣告沒收，
    至於裝盛上開愷他命所用之包裝袋1 只與上開毒品難以析離
    ，應視同違禁物，依刑法第38條第1 項第1 款之規定，併予
    宣告沒收，扣案分裝袋12個，為被告所有，且供被告意圖販
    賣而持有愷他命犯罪預備之物，依刑法第38條第1 項第2 款
    之規定，諭知沒收；並審酌扣案之愷他命數量不少，被告所
    為將助長施用毒品之不良風氣，所幸未及散佈予他人即為警
    查獲，復已坦承犯行，暨其犯罪之動機、目的、手段等一切
    情狀及該罪最輕本刑為3 年以上有期徒刑之罪，被告並有減
    刑規定之適用等等，因而量處被告有期徒刑1 年10月。原判
    決認事用法均無違誤，量刑尚稱妥適。被告上訴意旨認判刑
    過重、檢察官上訴意旨認本件原審判刑過輕，均有不當等語
    ，尚非可取，其上訴均屬無理由，應予駁回。
據上論斷，應依刑事訴訟法第368條，判決如主文。
本案經檢察官呂建昌到庭執行職務。
中    華    民    國  100     年     5    月    5     日
                 刑事第六庭    審判長法  官  王憲義
                                     法  官  邱永貴
                                     法  官  簡志瑩
以上正本證明與原本無異。
如不服本判決應於收受本判決後10日內向本院提出上訴書狀，其
未敘述上訴理由者，並得於提起上訴後10日內向本院補提理由書
狀（均須按他造當事人之人數附繕本）「切勿逕送上級法院」。
中    華    民    國  100     年     5    月    5     日
                                     書記官  吳新貞
附錄本判決論罪科刑法條：
毒品危害防制條例第5 條第3 項
意圖販賣而持有第三級毒品者，處3 年以上10年以下有期徒刑，
得併科新臺幣3 百萬元以下罰金。